【裁判字號】    96,重訴,1118
【裁判日期】    980227
【裁判案由】    清償借款
【裁判全文】
臺灣臺北地方法院民事判決    九十六年度重訴字第一一一八號
原      告  彰化商業銀行股份有限公司
法定代理人  戊○○
訴訟代理人  丁○○
被      告  上通企業有限公司
兼
法定代理人  乙○○
前列二人共同
訴訟代理人  己○○
被      告  甲○○
            丙○○
前列二人共同
訴訟代理人  鄭敏郎律師
上列當事人間清償借款事件，本院於民國九十八年二月十八日言
詞辯論終結，判決如下：
    主  文
被告應連帶給付原告新台幣貳仟參佰壹拾玖萬玖仟陸佰陸拾陸元
，及自民國九十二年二月十九日起至清償日止，按年息百分之八
點九計算之利息，暨自民國九十二年二月十九日起至清償日止，
按上開利率加計二成計算之違約金。
訴訟費用由被告連帶負擔。
本判決原告以新台幣柒佰柒拾參萬元為被告供擔保後，得假執行
。被告甲○○、丙○○如以新台幣貳仟參佰壹拾玖萬玖仟陸佰陸
拾陸元預供擔保，得免為假執行。
    事實及理由
一、原告起訴主張：
（一）被告上通企業有限公司（以下簡稱上通公司）前於民國八
      十一年七月十一日起，陸續邀集其餘被告等三人為連帶保
      證人，簽立保證書予原告，以擔保被告上通公司現在（包
      括過去所負、現在尚未清償）以及將來對於原告所負之一
      切債務，以本金新台幣（下同)一億元為限額，及利息、
      遲延利息、違約金、損害賠償及其他從屬於主債務人被告
      上通公司之負債，願與被告上通公司負連帶清償之責。嗣
      後被告上通公司於八十二年四月二日簽立借據一紙，向原
      告借款三千萬元，並同意於八十二年五月二日繳息，詎上
      開債務均已屆清償期，原告雖前拍賣抵押物而於九十一年
      六月二十八日受償二千零三十六萬一千五百四十一元，然
      尚有如聲明所示之本金、利息與違約金未獲清償。
（二）對於被告抗辯之陳述：
   1、被告甲○○、丙○○為被告乙○○之至親，若被告乙○○
      欲冒用他人名義借款或為保證，衡情應以無關他人之名義
      即可達成，並無理由陷害至親。況被告甲○○、丙○○所
      簽立之保證書與授信約定書之簽章，均係由被告甲○○王
      保宏親自書寫蓋章，並經原告之忠孝東路分行主郭東台南
      分行之經辦員及負責人辦理對保，至於其餘之借據及借款
      憑證，依據授信約定書第二條之約定「立約人因名稱、組
      織、章程內容印鑑、代表人、代表人權限範圍或其他足以
      影響貴行權益變更情勢發生時，應即以書面將變更情事通
      知貴行，並辦妥變更或註銷留存印鑑之手續，於未為前項
      通知及變更或註銷留存印鑑手續前與貴行或為之交易，立
      約人均願負其責任，如因而造成貴行損害，並負賠償責任
      」，故被告甲○○、丙○○所為之保證均係最高限額保證
      ，又原告為便利客戶貸款運作並簡化作業，乃以授信約定
      書上之印章為核對被告上通公司借據之依據，此非但為原
      告授信作業程序如此，其他金融機構之授信作業亦如是，
      被告甲○○、丙○○並無在每紙借據或借款憑條上均需親
      自簽名之必要，因此依約被告甲○○王保宏自應負連帶保
      證責任。
   2、被告甲○○、丙○○所負之保證責任並非僅有一年期限，
      蓋被告上通公司對其原告借款之事實並不爭執，而原告係
      以被告甲○○王保宏所簽訂之保證書為依據，請求渠等負
      連帶保證責任。又該保證書乃未約定期限之最高限額保證
      ，故被告甲○○王保宏之保證責任非僅有一年期限，退步
      言之，縱使應依借據之借款期間為被告甲○○、丙○○之
      保證責任期間，然依據借據第六條明定「借款人及連帶保
      證人均願切實遵守其另訂之約定書」，故依被告甲○○、
      丙○○所立之保證書首段即約定「保證上通公司對原告現
      在包括過去所負現在尚未清償）及將來所負之借款（下略
      ）等其他一切債務，以本金新台幣壹億元整為限額（下略
      ）願與主債務人負連帶清償之責任」，故被告甲○○、丙○○自應依保證書所載之內容，負未定期限之最高限額連
      帶保證責任。又本件為未定期限之最高限額保證，並非定
      有期限之連帶保證，故被告甲○○、丙○○辯稱依據民法
      第七百五十五條之規定，渠等不負保證責任，應非有據，
      從而被告甲○○、丙○○於保證書約定拋棄同意權原告允
      許主債務人被告上通公司延期清償之約定，並無民法第七
      百三十九條之一之適用。
   3、至於抵充之順序及方法，依據授信約定書第七條之約定「
      清償人所提出之給付，得由貴行（即原告）決定其抵充之
      方法及順序」，故原告依此將受償款先抵充違約金，並非
      無據。
   4、被告甲○○、丙○○已依據契約自由原則，於保證書中拋
      棄先訴抗辯權，從而原告請求被告甲○○、丙○○就上開
      債務應負連帶清償之責，並無不法，而主債務人即被告上
      通公司之所有抗辯，連帶保證人即被告甲○○、丙○○均
      得主張之，故被告甲○○、丙○○並未喪失法律上所賦予
      之權利保障，原告自無權利濫用可言。
（三）綜上，原告爰本於消費借貸與連帶保證之法律關係，為訴
      之聲明並求為判決：被告應連帶給付原告二千三百一十九
      萬九千六百六十六元，及自九十二年二月十九日起至清償
      日止，按年息百分之八點九計算之利息，暨自民國九十二
      年二月十九日起至清償日止，按原利率加二成計算之違約
      金，並陳明願供擔保，請准宣告假執行。
二、被告上通公司、乙○○辯稱：對於被告上通公司於八十二年
    四月二日至八十三年四月二日為止，向原告借款三千萬元，
    以及原告所提出之「歷次受償之債權額計算書」所載之被告
    上通公司已清償之金額包括拍定款二千零一十三萬一千二百
    九十九元），被告上通公司亦不爭執，然對於原告所請求之
    利息、遲延利息與違約金部分，依據民法第一百二十六條之
    規定，應已罹於五年時效，被告上通公司可為請求權時效消
    滅之抗辯。此外，被告上通公司、乙○○並援用被告甲○○
    、丙○○之答辯理由。
三、被告甲○○、丙○○辯稱：
（一）被告甲○○為被告上通公司負責人即被告乙○○之弟，被
      告丙○○則為被告乙○○之外甥。因被告乙○○於經營被
      告上通公司等多家公司時，擅自以親友名義為人頭，登記
      為公司股東或借款人或保證人人頭，被告甲○○、丙○○
      並未擔任被告上通公司對於原告上開債務之連帶保證人。
      證人庚○○雖然到庭證述被告甲○○、丙○○曾於上開保
      證書以及授信約定書上簽名用印，然事隔十餘年，且證人
      庚○○為迴護原告及其本身職務之忠實性，已難想像證人
      庚○○會有相反之證述。
（二）不論原告所提出之借據或其後補行提出之增補借據，其上
      被告甲○○、丙○○之簽名，顯非一致，益彰絕非被告甲○○、丙○○所為。如此有何可令被告甲○○、丙○○負
      連帶保證責任之餘地，至原告另主張授信約定條款所載應
      屬附合條款，刻意減輕免除原告之審查責任，依法自為無
      效之約定，不得執此加重被告甲○○王保宏之負擔。
（三）縱認被告之連帶保證責任存在，然依據原告提出之借據所
      示，被告甲○○、丙○○之連帶保證責任期間係自八十二
      年四月二日起至八十三年四月二日為止，原告於上開期間
      並未對被告甲○○、丙○○為訴訟上之請求，則被告甲○○、丙○○之連帶保證責任即應免除。
（四）借據上原訂期限為八十二年四月二日至八十三年四月二日
      為止，自屬定有期限之連帶保證債務，原告又未徵得被告
      甲○○王保宏同意，自行同意被告上通公司將借款期間延
      長至八十四年四月二日，符合民法第七百五十五條之要件
      ，在被告甲○○、丙○○並未同意之前提下，被告甲○○
      王保宏自不再負保證責任。原告固另主張依據借據第六條
      約定，被告甲○○、丙○○有遵守其他約定之義務，然借
      據上之連帶保證人既非被告甲○○、丙○○所親自簽章，
      已不生效力。再者，約定係加重被告甲○○、丙○○之責
      任，依法該約定亦不生效力。
（五）由原告所提出之歷次受償債權額計算書，可知原告將主債
      務人即被告上通公司清償之金額，均先充作利息及違約金
      ，顯與民法第三百二十三條之規定相違，蓋違約金並非在
      法定之抵充順序內則原告究將主債務人被告上通公司及第
      三人所清償者，有多少係違法抵充違約金？原告實有說明
      之義務。
（六）原告之上開債權尚有抵押權為擔保，其多年來並未就擔保
      之抵押物為變價卻轉向被告甲○○、丙○○等人要求負連
      帶保證責任，縱認被告甲○○、丙○○依約確實應負連帶
      保證責任，然原告所為不無該當民法第一百四十八條權利
      行使違反誠信原則暨權利濫用之虞，自無保護之必要。
（七）此外，被告甲○○、丙○○並援用被告上通公司、乙○○
      之答辯理由，並為答辯聲明求為判決：原告之訴駁回，如
      受不利判決，願供擔保請准宣告假執行。
四、首查：
（一）被告上通公司、被告乙○○於八十一年七月十一日簽訂授
      信約定書予原告，上開授信約定書前言載明「立約定書人
      （以下簡稱立約人）與彰化商業銀行股份有限公司（即彰
      化商業銀行，包括總行及所屬各分支機構以下簡稱貴行）
      約定立約人對於貴行之一切受（授）信往來，願遵守左列
      條款」。
（二）被告乙○○簽立保證書予原告，依據保證書所載，被告乙○○應擔保被告上通公司現在（包括過去所負、現在尚未
      清償）以及將來對於原告所負之一切債務，以本金新台幣
      （下同)一億元為限額，及利息、遲延利息、違約金、損
      害賠償及其他從屬於主債務人被告上通公司之負債，願與
      被告上通公司負連帶清償之責。
（三）被告上通公司於八十二年四月二日簽立借據一紙，向原告
      借款三千萬元，嗣後借款期間延至八十四年四月二日為止
      ，再延至八十五年四月二日為止，嗣後上開債務均已屆清
      償期，然被告上通公司並未清償，原告拍賣抵押物而於九
      十一年六月二十八日受償二千零三十六萬一千五百四十一
      元。
    以上情事，為兩造所不爭執，並有原告所提出之保證書（原
    證一）及借據（原證二）各一份與增補借據、授信約定書（
    原證三之被告上通公司與被告乙○○部分）各二份為證，先
    予確認。
五、其次，原告主張被告上通公司尚積欠原告如其聲明所示之本
    金、利息與違約金，則為被告所不承認，並以前揭情詞資為
    抗辯，是本案所應審酌者，應為下列事項即：
（一）原告經由拍買抵押物所受償之二千零三十六萬一千五百四
      十一元，原告就上開受償金額先行抵充違約金，是否有據
      ？被告上通公司積欠原告之本金金額為何？
（二）被告辯稱原告之上開本金、利息與違約金債權請求權已經
      罹於時效，是否有理由？
（三）被告甲○○、丙○○就被告上通公司之上開債務，是否應
      負連帶保證之責？
   1、被告甲○○、王保宏是否於上開保證書以及授信約定書（
      原證三之被告甲○○、丙○○部分）上簽名蓋章？
   2、被告甲○○、丙○○如就上開被告上通公司之上開債務負
      連帶保證責任，其期間是否係自八十二年四月二日起至八
      十三年四月二日為止？
   3、原告同意被告上通公司將借款期間延長，對於被告甲○○
      、丙○○而言，是否因符合民法第七百五十五條之要件而
      不再負保證責任？
（四）原告向被告甲○○、王保宏以及乙○○主張渠等應就被告
      上通公司之上開債務負連帶保證之責，是否屬權利濫用或
      違反誠信原則？
六、查原告就被告上通公司之還款係先抵充利息與違約金之後，
    始以還款餘額抵充借款本金，有原告所提出之歷次受償債權
    額計算書一份為憑。被告對於上開計算書所示之被告上通公
    司之還款金額雖不爭執，然辯稱原告上述計算方式，與民法
    第三百二十三條前段之規定即「清償人所提出之給付，應先
    抵充費用，次充利息，次充原本」相違。然查，授信約定書
    第七條約定「清償人所提出之給付，得由貴行（即原告）決
    定其抵充之方法及順序」，此有被告上通公司之上開授信約
    定書一份在卷可稽，是被告此項辯解，應難以採信，原告主
    張依據上開約定，得將還款先抵充違約金，應屬可採，從而
    被告上通公司之歷次還款（含拍賣抵押物所得款在內）於依
    序抵充利息違約金之後，依據上開計算書所示，被告上通公
    司之借款本金尚餘二千三百一十九萬九千六百六十六元，足
    以認定。
七、按請求權，因十五年間不行使而消滅。但法律所定期間較短
    者，依其規定，民法第一百二十五條有明文規定，又按利息
    、紅利、租金、贍養費、退職金及其他一年或不及一年之定
    期給付債權，其各期給付請求權，因五年間不行使而消滅，
    同法第一百二十六條亦規定甚詳。復按遲延利息之請求權，
    因五年間不行使而消滅，金錢債務之債務人給付遲延所應付
    之違約金，係按一定利率及遲延日數計算者，名稱雖與遲延
    利息異，然實質上仍為賠償債權人因遲延所受損害，債權人
    應同樣按時收取，不因其名稱有異而謂其時效之計算應有不
    同，最高法院亦著有七十年度台上字第三五一一號裁判要旨
    可資參照。查上開借據第四條載明「違約金：逾期在六個月
    以內償還時，另按屆期時利率之一成加付違約金；逾期在六
    個月以上者，其超逾六個月部分另按屆期時利率之二成加付
    違約金」，是依據上開裁判要旨之說明，前揭違約金之性質
    應屬遲延利息，其請求權之消滅時效應適用民法第一百二十
    六條之規定。再按消滅時效，自請求權可行使時起算，民法
    第一百二十八條前段亦有規定。查被告上通公司之上開借款
    清償期展延至八十五年四月二日為止，前已述及，則原告對
    於上開借款債權得自八十五年四月三日起行使給付請求權，
    而原告係於九十六年八月十四日提起本訴，此有本院收狀戳
    章一枚可憑，是依據上開法文之規定，原告對於被告上通公
    司之前揭本金債權請求權自無罹於時效可言。而關於原告請
    求自九十二年二月十九日起算至清償日止之利息與違約金，
    至原告提起本訴之九十六年八月十四日，並未逾越五年，從
    而原告對於被告上通公司之前揭利息與違約金請求權，亦未
    罹於時效。被告辯稱原告之借款本金、利息與違約金債權請
    求權均已罹於時效，並非可採。
八、再查，原告主張被告甲○○、丙○○就被告上通公司之上開
    債務應付連帶保證之責，並提出保證書一份及授信約定書二
    份為證。被告甲○○、丙○○雖然辯稱上開文書上渠等名義
    之簽名並非真正，渠等亦未於上開文書上蓋章，然查，當時
    任職於原告東台南分行、負責本件貸款案之對保工作之員工
    即證人庚○○到庭證述「（提示原證一及原證三）是否由證
    人負責對保？原證一保證書其中丙○○、甲○○是我做的，
    原證三甲○○及丙○○的授信約定書是我做的。當時，我主
    要的服務是授信，當時在東台南分行」、「（對保之程序？
    證人是否親自核對債務人證件，以確認是否債務人本人對保
    ？原證一及原證三之文書，是否均由債務人親自簽名蓋章？
    ）通常如果其他分行委託，他們會寄委託書，客戶拿身分證
    過來，我們會先核對身分證是否與本人相符，檢查身分證是
    否經過變造，就是照片上面的鋼印，核對無誤之後，我們就
    會請他簽名。當時，不需要蓋用原留印鑑章，但是決定要本
    人親自簽名。這個案子是甲○○、丙○○親自簽名蓋章。」
    。被告甲○○、丙○○雖又辯稱證人庚○○之上開證詞有迴
    護原告之虞，然證人庚○○業已當庭具結以擔保其證詞之真
    實性，且被告甲○○、丙○○亦未提出積極而確切之證據，
    足以證明證人庚○○之證詞有何迴護原告以致於不足以採信
    之處，是被告甲○○、丙○○前揭辯解即難謂有據，被告甲○○、丙○○既然於上開保證書及授信約定書上簽名用印，
    則自應按照保證書以及授信約定書之文意負責。
九、查上開保證書前言記載「連帶保證人（以下簡稱保證人）今
    向彰化商業銀行股份有限公司（即彰化商業銀行，包括總行
    及所屬各分支機構以下簡稱貴行）保證上通企業有限公司（
    以下簡稱主債務人）對貴行現在（包括過去所負現在尚未清
    償）及將來所負之借款、票款、透支、墊款、保證、損害賠
    償等及其他一切債務，以本金新台幣壹億元整為限額暨其利
    息、遲延利息、違約金、損害賠償及其他從屬於主債務之負
    擔，保證人願與主債務人負連帶清償之責任」，授信約定書
    前言及第一條記載「立約定書（以下簡稱立約人）與彰化商
    業銀行故份有限公司（即彰化商業銀行，包括總行及所屬各
    分支機構以下簡稱貴行）約定立約人對貴行之一切受（授）
    信往來，願遵守左列各條款：第一條：本約定書所生一切債
    務，係指立約人對貴行所負之票據、借款、墊款、保證等債
    務及其他債務，並包括其利息、遲延利息、違約金、損害賠
    償及其他有關費用。」此有上開保證書及被告甲○○、丙○○所簽立之授信約定書各一份在卷可稽。是原告主張被告甲○○、丙○○所負擔者，為最高限額為一億元之不期限連帶
    保證債務，應為有理由。被告甲○○、丙○○辯稱其保證債
    務之存續期間即為借據所載之被告上通公司之借款期間，即
    八十二年四月二日起至八十三年四月二日為止，洵屬無據，
    是被告甲○○、丙○○進而辯稱原告於上開期間並未渠等為
    訴訟上之請求，渠等之連帶保證責任即應免除，又原告未經
    被告甲○○、丙○○之同意，展延上開借款之清償期，依據
    第七百五十五條之規定，渠等應予免責，即為無理由。
十、末按權利之行使，不得違反公共利益，或以損害他人為主要
    目的。行使權利，履行義務，應依誠實及信用方法，民法第
    一百四十八條固有明文規定，又按保證人於債權人未就主債
    務人之財產強制執行而無效果前，對於債權人得拒絕清償，
    同法第七百四十五條亦有明文規定，惟按有左列各款情形之
    一者，保證人不得主張前條之權利：一、保證人拋棄前條之
    權利者，同法第七百四十六條第一項亦規定甚詳。是保證人
    拋棄第七百四十五條之先訴抗辯權，既非法之所不許，則原
    告本於上開授信約定書第十一條約定「立約人所保證之債務
    ，如主債務人未依約履行，立約人當即負責，立即如數付清
    並同意左列事項：一、貴行毋須先就擔保物受償，得逕向立
    約人求償」，縱於未先就擔保物求償而先向連帶保證人即被
    告甲○○、丙○○及乙○○等人求償，亦非無據。被告甲○○、丙○○及吳璋美辯稱原告未先就擔保物求償反逕向渠等
    求償，有權利濫用及違反誠信原則之虞，並不足採。
十一、綜上所述，被告上開辯解，均非有理由，原告本於借貸關
      係連帶保證關係，請求被告連帶給付如其聲明所示之金額
      、利息與違約金，洵屬有據，應予准許。
十二、原告及被告甲○○、丙○○均陳明願供擔保，請准宣告假
      執行及免為假執行，經核均無不合，爰分別酌定相當之金
      額准許之。
十三、本案事證已臻明確，兩造其餘主張與攻擊防禦方法，經核
      均與本案判決結果無影響，爰不一一予以審酌，附此說明
      。
據上論結，本件原告之訴為有理由，依民事訴訟法第八十五條第
二項、第三百九十條第二項、第三百九十二條第二項，判決如主
文所示。
中    華    民    國  九十八  年    二   月    二十七 日
                  民事第四庭    法  官  匡偉
以上正本係照原本作成
如對本判決上訴，須於判決送達後二十日內向本院提出上訴狀
中    華    民    國  九十八  年    二   月    二十七 日
                                書記官  巫玉媛


司法院資訊處製作；財團法人民間司法改革基金會備份。
